最高法院刑事判決　　　　　　九十四年度台上字第四七０二號
　　上　訴　人　甲○○
　　選任辯護人　許銘春律師
　　　　　　　　張文雪律師
上列上訴人因偽造文書案件，不服臺灣高等法院高雄分院中華民
國九十一年十一月十四日第二審判決（九十一年度上易字第一０
二二號，起訴案號：臺灣屏東地方法院檢察署八十七年度偵字第
四０七九號），提起上訴，本院判決如下：
    主  文
原判決撤銷，發回臺灣高等法院高雄分院。
　　理　由
本件原判決認定案外人蔡慶輝係龍葳鋁業股份有限公司（下稱龍
葳公司）董事長，為公司負責人，受公司委任處理事務。於民國
八十二年一月間，龍葳公司經董事會決議向上訴人甲○○購買坐
落屏東縣崁頂鄉○○段第八二一之二號農地（當時為同段八二一
號土地之一部分，尚未分割，至八十四年八月七日始行分割）供
該公司使用，經洽商後以新臺幣（下同）一千一百二十五萬元成
交，龍葳公司給付現款二百二十五萬元，其餘九百萬元，則由該
公司承受上訴人先前以該土地向屏東縣林邊鄉農會（下稱林邊鄉
農會）抵押貸款之九百萬元債務，惟因該土地為農地，非自耕農
無法辦理移轉登記，龍葳公司又於購買後在其上建築廠房，該公
司遂與上訴人商議，將所有權信託登記在上訴人名下。至八十四
年八月間，上訴人及其父蔡譜陸（已死亡）須款周轉，竟與蔡慶
輝共同基於背信、偽造文書之犯意聯絡，明知蔡慶輝為龍葳公司
處理事務，須以善良管理人之注意義務，為公司謀求利益，不得
為有損公司之行為，況且該公司若非本身須錢周轉，不得任意擔
任借款人，否則即陷該公司於負債，隨時有受他人求償及查封拍
賣等不確定危險之不利地位，蔡慶輝、上訴人及蔡譜陸仍意圖為
上訴人及蔡譜陸之不法利益，由蔡慶輝配合上訴人及蔡譜陸，欲
以分割後之坐落屏東縣崁頂鄉○○段地號八二一之一及之同段八
二一之二號土地，向金融機構貸款，乃於八十四年八月十四日，
明知該公司並未召開董監事會議，仍持金融機構供貸款用而事先
印製之空白「股份有限公司董監事會議決議錄」一份，先向股東
蔡福良、汪宏子謊稱：欲以公司土地向其他銀行轉貸九百萬元，
以清償原先積欠林邊鄉農會之貸款，並塗銷該抵押權，而使該二
人於空白董監事會議決議錄上簽名、蓋印後；再偽造股東李何玉
英、李祥益、林穎鋌、蔡曾游滿之簽名及印文，而偽造「龍葳公
司股東於八十四年八月十四日已召開董監事會議，均同意持該土
地向高雄區中小企業銀行潮州分行（下稱高企潮州分行）抵押借
款一千五百萬元以供公司營運周轉使用」之不實董監事會議決議
錄，致生損害於龍葳公司，再委由不知情之土地代書許蘇美玉持
該偽造之決議錄將該二筆土地，向高企潮州分行，以龍葳公司為
借款人設定抵押權而貸得一千三百萬元，嗣將貸得款項中之九百
萬元用以清償先前向林邊鄉農會之抵押借款，餘款四百萬元，則
交由上訴人及蔡譜陸使用，致龍葳公司立於借款人地位，而生損
害於該公司。嗣因上訴人積欠中國農民銀行款項，及龍葳公司財
務周轉不靈，無法清償一千三百萬元貸款本息，致上揭土地遭查
封，而對龍葳公司造成實害等情。因將第一審科刑判決撤銷，改
判論處上訴人共同行使偽造私文書，足以生損害於他人罪刑（處
有期徒刑一年六月），固非無見。
惟查：（一）同謀共同正犯中僅參與同謀之單純同謀犯，因僅有
參與犯罪謀議之行為，對於犯罪構成要件之具體行為既未參與，
則其究於何時、在何處與下手實施犯罪行為之正犯如何謀議，即
為決定其是否成立同謀犯之重要證據，自須以積極證據加以嚴格
證明，始得採為斷罪資料。上引原判決事實認定，如若無誤，偽
造龍葳公司董監事會議決議錄者，係該公司負責人蔡慶輝，上訴
人並未實施偽造該決議錄之行為，則上訴人究係於何時、地與蔡
慶輝謀議偽造該私文書？以及如何謀議？自應詳加查證根究明白
。原判決就上訴人參與本件偽造文書犯罪謀議之行為，未深入調
查有無積極證據足供嚴格證明。自有應於審判期日調查之證據而
未予調查之違法。（二）刑事訴訟法第九十五條第一款規定「訊
問被告應先告知犯罪嫌疑及所犯所有罪名。罪名經告知後，認為
應變更者，應再告知」，乃被告在刑事訴訟程序上應受告知之權
利，為憲法第八條第一項正當法律程序保障內容之一，旨在使被
告能充分行使防禦權，以維審判程序之公平。而其所謂「犯罪嫌
疑及所犯所有罪名」，除起訴書記載之犯罪事實及所犯法條外，
自包含依刑事訴訟法第二百六十七條規定起訴效力所擴張之犯罪
事實及罪名，暨依同法第三百條規定變更起訴法條後之新罪名。
法院就此等新增之罪名、事實或變更之罪名，均應於其認為有新
增或變更之時，隨時、但至遲於審判期日前踐行告知之程序，使
被告知悉而充分行使其防禦權，始能避免突襲性裁判，而確保其
權益。如法院於審判期日，就起訴效力所及之擴張犯罪事實或變
更起訴法條之同一性事實，未依刑事訴訟法第九十六條、第二百
八十九條等規定踐行調查辯論程序，即命辯論終結，逕行就起訴
效力所及之擴張犯罪事實及罪名或變更起訴書所引之法條而為判
決，就此等擴張之事實及新罪名而言，實已剝奪被告依同法第九
十六條、第二百八十九條規定所應享有而同屬憲法上訴訟基本權
保障範圍內之辯明罪嫌及辯論（護）等程序權，尤屬違背憲法第
八條第一項所稱「非由法院依法定程序不得審問處罰」之規定，
剝奪其正當法律程序之保障，而於判決顯然有影響，自應認該判
決為違背法令。依起訴書犯罪事實所載，檢察官僅起訴上訴人與
蔡慶輝、蔡譜陸以一行為共犯刑法第三百四十二條背信、公司法
第十五條第三項等罪嫌；偽造龍葳公司董監事會議決議錄並持以
行使，係蔡慶輝單獨所為。而第一審判決亦為同一事實認定（即
上訴人與蔡慶輝、蔡譜陸僅有共犯背信罪之犯意聯絡），乃論處
上訴人共同為他人處理事務，意圖為第三人不法之利益，而為違
背其任務之行為，致生損害於本人之財產罪刑。本件原判決認上
訴人除前開背信事實外，尚有起訴效力所及之行使偽造私文書犯
行，而就起訴效力所及之前開事實，併予審理，惟於審判期日，
原審審判長並未就起訴效力所及之上訴人共同行使偽造私文書之
犯罪事實詢問上訴人，而未依刑事訴訟法第九十六條、第二百八
十九條等規定踐行具體之調查、辯論程序，復未告知上訴人該部
分事實所犯之罪名，即命辯論終結，逕就該起訴效力所及之行使
偽造私文書犯罪事實及罪名為判決，依上揭說明，其踐行之訴訟
程序，自屬違背法令。（三）採為判決基礎之證據資料，必須經
過調查程序，而顯出於審判庭者，始與直接審理主義符合，否則
其所踐行之訴訟程序，即屬違背法令。依原判決理由說明，係依
憑卷附「弘佑鋁材行」送貨估價單上「林穎鋌」之簽名筆跡，認
定龍葳公司董監事會議決議錄上「林穎廷」之簽名，確屬偽造。
但原審審判長於審判期日，並未向上訴人提示上述送貨估價單或
予以閱覽（見原審卷第一一五頁至一二七頁），使其有辯解之機
會，顯有應於審判期日調查之證據，而未予調查之違法。又刑事
訴訟法第四十二條第一項規定：「搜索、扣押及勘驗，應製作筆
錄，記載實施之年、月、日及時間、處所並其他必要之事項」；
即法院實施勘驗，應作成勘驗筆錄，方為合法。原判決於理由欄
謂：「上開董監事會議決議錄上『林穎廷』三字與林穎鋌本人在
『弘佑鋁材行』送貨估價單上之『林穎鋌』簽名（同上偵查卷第
五頁），於形態、佈局、運筆習慣、筆劃上均有顯著之不同，一
般人以肉眼即可明顯分辨係屬偽造之簽名」（見原判決第四頁第
十六行至第十九行）；惟卷內並無勘驗系爭偽造署押及真正簽名
之筆錄，則原審究係如何相互核對而認二者於形態、佈局、運筆
習慣、筆劃上均有顯著之不同，仍待釐清。（四）有罪之判決書
，應記載認定犯罪事實所憑之證據及其認定之理由，刑事訴訟法
第三百十條第一款定有明文，而認定事實所憑之證據，須確實存
在，倘判決書內所記載之證據，與卷內筆錄或證物之內容不相適
合，則其判決之根據，實際上並不存在，自屬採證違法。依原判
決理由說明，係採納告訴人李何玉英（即何旻芳）、李祥益、蔡
福良、汪宏子之指述及證人蔡曾游滿之證言，認定上訴人夥同蔡
慶輝、蔡譜陸偽造李何玉英、李祥益、蔡曾游滿、林穎鋌之署押
暨印文於龍葳公司董監事會議決議錄上。惟李何玉英、李祥益、
蔡福良、汪宏子具狀告訴之初，即指稱：「偽造決議錄，印章是
由被告（指上訴人及蔡慶輝、蔡譜陸）持股東原本寄放在公司內
之印章加以盜蓋」（見偵查卷第二頁背面），嗣李何玉英於臺灣
屏東地方法院八十八年度訴字第五九號背信案件審理中復供稱：
「印章是我留在公司領薪水用的」（見該卷第七五頁背面）；則
原判決上開事實認定，顯與其援引作為判決基礎之證據資料內容
，不相符合，此部分採證法則之運用，於法有違。（五）有罪判
決書之事實一欄，為判斷其適用法令當否之準據，法院應將依職
權認定與論罪科刑有關之事實，翔實記載，然後於理由內逐一說
明其憑以認定之證據，並使事實認定與理由說明，互相適合，方
為合法。倘事實認定與理由說明，不相一致，或事實與理由欄內
之記載，前後不符，按諸刑事訴訟法第三百七十九條第十四款後
段規定，均屬判決理由矛盾之當然違背法令。原判決事實係認定
：「上訴人夥同蔡慶輝、蔡譜陸意圖為其本人及蔡譜陸之不法利
益，由蔡慶輝配合上訴人及蔡譜陸，以分割後之屏東縣崁頂鄉○
○段地號八二一之一及之同段八二一之二地號土地，向高企潮州
分行，以龍葳公司為借款人設定抵押權而貸得一千三百萬元，嗣
將貸得款項中之九百萬元用以清償先前向林邊鄉農會之抵押借款
，餘款四百萬元，則交由『上訴人及蔡譜陸』使用」，此與其理
由說明：「上開土地出售與龍葳公司後，為轉向其他銀行貸款，
蔡慶輝乃要求土地登記所有權人甲○○配合借款，甲○○即同時
要求多貸款四百萬元供其使用一節，業據甲○○於偵查中自承」
、「足見甲○○與蔡慶輝共同商議以上開土地向高企潮洲分行接
洽借款時，即明知龍葳公司僅須貸款九百萬元，其中四百萬元係
供『甲○○私人使用』」（見原判決第五頁第十行至第十三行、
第六頁第六行至第八行），顯非一致，有判決理由矛盾之違法。
以上，或係上訴意旨所指摘，或屬本院得依職權調查之事項，應
認原判決有撤銷發回更審之原因。又原判決關於背信，以及不另
為免訴諭知之違反公司法等部分，基於審判不可分原則，均應併
予發回。
據上論結，應依刑事訴訟法第三百九十七條、第四百零一條，判
決如主文。
中　　華　　民　　國　九十四　年　　八　　月　二十六　日
                      最高法院刑事第一庭
                          審判長法官  施　文　仁
                                法官  林　永　茂
                                法官  蕭　仰　歸
                                法官  王　居　財
                                法官  林　開　任
      本件正本證明與原本無異
                                      書  記  官
中　　華　　民　　國　九十四　年　　九　　月　　二　　日
                                                      Ｌ
